【裁判字號】    89,上易,3121
【裁判日期】    890704
【裁判案由】    詐欺
【裁判全文】
臺灣高等法院刑事判決                  八十九年度上易字第三一二一號
    上  訴  人  台灣基隆地方法院檢察署檢察官
    被      告  丙○○
                丁○○
右上訴人，因被告詐欺案件，不服臺灣基隆地方法院，八十九年度易字第二三０號，
中華民國八十九年七月四日第一審判決（起訴案號：臺灣基隆地方法院檢察署八十八
年度調偵字第一八號）提起上訴，本院判決如左：
    主      文
原判決關於丁○○部分撤銷。
丁○○連續行使偽造私文書，足以生損害於他人，處有期徒刑陸月。
其他上訴駁回。
    事      實
一、丁○○於民國（下同）八十三年十月十五日在基隆市○○路十四號自為會首召集
    民間互助會，每會新台幣（下同）二萬元，採內標制，會期自八十三年十月十五
    日起至八十六年七月二十五日止，每月隔二十日開標，八十三年十月十五日為繳
    會首錢二萬元，八十三年十一月五日為第一次開標，連會首共五十一會，戊○○
    （己○○之兄）、己○○、鄭麗珠（己○○之妻妹）、庚○○○（己○○之姊）
    、甲○○、乙○○、王思允（乙○○之姪女）、陳美珍（乙○○之母親）各參加
    一會，於八十四年三月五日召集每會為一萬元之互助會，採內標制，會期自八十
    四年三月五日起至八十六年四月五日止，每月隔十五日開標，八十四年三月五日
    繳會首錢一萬元，八十四年三月二十日第一次開標，連會首共五十一會，己○○
    、戊○○、庚○○○、乙○○、王思菁、李麗雲、李如采各參加一會，豈丁○○
    竟意圖為自己不法之所有，基於概括犯意，利用參加會員，並非每次標會均有參
    與之機會，先後於附表所載冒標時間，假冒被冒標會員之名義，偽簽附表所載被
    冒標會員甲○○等人之姓名，並記載附表所載之冒標金額，而向活會會員佯稱被
    冒標會員標得，而向附表所載之活會會員收取應繳活會之會款，致附表所載之被
    害人即活會會員陷於錯誤，信以為真而交付活會會款而詐得附表所載之金額，至
    八十五年一月五日因週轉困難停標，戊○○等人始知上情。
二、案經被害人戊○○、己○○、庚○○○訴由台灣基隆地方法院檢察署檢察官偵查
    起訴。
    理      由
一、訊據被告丁○○坦承有自為會首召右揭二萬元之民間互助會，戊○○、己○○、
    鄭麗珠、庚○○○、甲○○、王思允、乙○○、陳美珍各參加一會，一萬元之互
    助會戊○○、己○○、閰柯鳳雲、乙○○、王思菁、李麗雲、李如采各參加一會
    ，有在右揭時間以附表所載之會員名義標取附表所載之會，每次均有在標單上寫
    附表所載之會員姓名及欲標金額，並向附表所載之被害人收取附表所載之活會應
    繳之會款並已於八十五年一月五日停標等情，並有被害人戊○○、己○○等人所
    提出有記載得標人之次序及投標金額之互助會單二紙及每次開標後所繳活會會款
    之明細表及被告丁○○所提出記載該會停標後已得標者及活會者情形之互助會單
    二紙、得標者名單二紙在卷可稽（偵字第三八０九號卷第三頁、第四頁，調偵字
    第一八號卷第三十一頁、第三十二頁、第三十三頁、第二十七頁，原審卷第六十
    八頁、第六十九頁），雖矢口否認有右揭詐欺及偽造文書之情事，辯稱：伊係向
    附表所載之人借標，事先有告訴他們，並非盜標云云。
二、惟查被告丁○○如何冒標右揭會員之會等情，業據告訴人即被害人戊○○、己○○、庚○○○自偵查以迄本院審理時指訴綦詳，核與證人即被害人乙○○於本院
    審理時結證稱：伊有參加被告丁○○所召之右揭互助會三會，其中一會用自己名
    字，一會用伊姪女王思允名字，一會用伊母親陳美珍名字，三會至第二十一會倒
    會時都沒有標，還是活會，在八十四年七月間，被告曾事先未告訴伊就用伊名字
    參與標會，有標到，她就告訴伊，因她亦是會員，伊還是活會，以後她的活會算
    伊的，就只講這一次，到八十四年十二月，伊向被告丁○○說伊要用錢，希望被
    告丁○○標會給伊用，被告丁○○說甲○○也要標，十二月先讓給甲○○，八十
    五年一月份再標給伊，八十四年三月五日一萬元的會，伊也有參加四會，其中一
    會用自己名字，一會是伊姪女王思菁名字，另二會是伊朋友李麗雲、李如采名字
    ，這四會都是活會，被告丁○○也未曾告訴伊要借標，到八十五年一月份，被告
    丁○○交伊二張支票，一張三十五萬元，一張二十五萬元，共六十萬元，後來退
    票，伊找她，她叫伊給她時間，後來再開本票給伊，都沒兌現，人也跑掉，錢至
    今未還等語（本審卷第六十六頁至第六十八頁）相符合，參之證人乙○○亦承認
    參加被告丁○○之會已很久，且一再陳稱：伊是跟丁○○之會與被告丙○○沒有
    關係等語及迄今亦未曾告訴被告丁○○、丙○○等情，顯見被告丁○○與證人乙○○以往交情尚佳，如非被告丁○○確有事先未經乙○○之同意而擅自冒標，證
    人乙○○應無故意誣陷被告丁○○之理，是被告丁○○所辯有經證人乙○○同意
    ，顯為卸責之詞不足採信。次查被告丁○○事先既未經被害人乙○○同意，而盜
    標其會，雖事後有告知被害人乙○○，亦不能因此免除其刑責。再查被害人甲○○雖未曾到庭應訊（被告丁○○供稱甲○○不方便到庭，見本審卷第五十九頁正
    面），然被害人甲○○有參加右揭之會，被告丁○○亦有將其標取會款，業經被
    告丁○○供認在卷，而證人乙○○又證稱於八十四年十二月向被告丁○○說要標
    會，被告丁○○稱甲○○也要標，十二月讓給甲○○等語，足見於八十四年十二
    月被害人甲○○尚為活會，而告訴人戊○○等人所提之互助會單所載甲○○已於
    第十二會即八十四年六月十五日標取，足見被告丁○○係未經甲○○同意盜標至
    明，另被害人王思允、王思菁、陳美珍、李麗雲、李如采雖未曾到庭，然此均為
    被害人乙○○出面參加之會，一切由乙○○代為處理，亦據被害人乙○○證述如
    上，是此部分被告丁○○盜標亦為灼然，又附表編號三被告丁○○盜標乙○○之
    會後，有通知乙○○，因而於附表編號四之冒標，乙○○已非活會，自不能再成
    為被害人。再被告丁○○盜標附表所載之會時，該會除附表所載之被害人為活會
    外，其他尚未得標之活會，究有無被詐欺，因被告丁○○及告訴人均未能提供該
    等活會之會員供調查，而本院又查無其他積極證據足資證明其他活會有被詐欺情
    事，是尚難遽認其他活會有被詐欺之情事，併此敘明。綜上所述，被告丁○○事
    證明確，犯行堪以認定。
三、按民間互助會於標會時，在標單上書寫欲投標者會員之姓名及金額，即表示該會
    員願以該金額參與標會，是該標單係屬刑法第二百二十條第一項之在紙上之文字
    依習慣足以表示其用意之證明之文書論之私文書，被告丁○○假冒附表所載被害
    人之姓名偽造標單參與標會，致使活會會員誤信為被冒標者得標而交付會款，核
    被告丁○○所為，係犯刑法二百十六條、第二百十條行使偽造私文書罪、第三百
    三十九條第一項詐欺取財罪，被告丁○○偽造私文書進而行使，其偽造低度行為
    應為行使之高度行為所吸收，不再論罪，又被告先後之行使偽造私文書間、詐欺
    取財間，犯罪構成要件相同，時間緊接，顯係基於概括犯意為之，均分別應論以
    連續犯，並加重其刑，又被告丁○○所犯行使偽造私文書與詐欺間，具有方法結
    果之牽連犯關係，應從行使偽造私文書罪一重處斷，又被告丁○○行使偽造私文
    書及詐欺附表所載被害人乙○○、王思允、陳美珍、王思菁、李麗雲、李如采部
    分，雖未經檢察官起訴，惟與起訴部分，有裁判上一罪關係，本院自得併予審理
    。又檢察官起訴雖認二萬元會中係向乙○○、王思允、陳美珍、甲○○借標，然
    此實係被告丁○○未經上開會員同意而冒標，有如前述，然因起訴書已述明告訴
    人戊○○等活會會員誤認為上開乙○○等人標得而繳會款，是檢察官對被告丁○○以會員乙○○、王思允、陳美珍、甲○○已標取上開二萬元為詞，向告訴人等
    詐取會款，應已有起訴。
四、原審未察，遽對被告丁○○為無罪之判決，尚有未合，檢察官上訴意旨執以指摘
    原判決此部分不當，尚非全無理由，應由本院將原判決被告丁○○部分撤銷改判
    ，爰審酌被告丁○○犯罪之動機、手段、犯罪所得、犯罪所生危害、犯罪後態度
    等一切情狀，量處有期徒刑陸月。至被告丁○○偽造之標單於開標後未保留已丟
    掉費失，業據被告丁○○供明在卷（本審卷第四十五頁正面），因而無庸諭知沒
    收。
五、公訴意旨另謂：被告丁○○明知自己並無同時負擔數個互助會之資力，且已加入
    二個每月會款均二萬元之互助會，竟基於意圖為自己不法所有之概括犯意隱瞞上
    開事實，共同連續召集右開二萬元及一萬元之互助會，使戊○○、己○○、庚○○○等人陷於錯誤後加入上開二互助會，於一萬元互助會進行中，先後向會員王
    萬全、卓小鳳（起訴書誤載卓小梅）、謝春梅借標，向年籍姓名不詳綽號「阿美
    」會員購買二會自標，戊○○等其他活會會員誤認係王萬全等人標得，而至八十
    五年一月五日停標止，交付二萬元互助會會款部分，每會份達四十二萬元（含右
    開已判刑之部分在內），一萬元互助會會款部分，每會份達十九萬（含右開已判
    刑之部分在內），嗣丁○○於八十五年一月五日因週轉困難而停標前開互助會，
    戊○○等人始知受騙，因認被告丁○○有犯刑法第三百三十九條第一項之詐欺取
    財罪嫌云云，訊據被告丁○○否認有上開詐欺犯行，辯稱：伊自七十八年開始招
    會，會結束後，繼續再招，上開二會起會當時，伊夫妻擁有海底城水族世界、頑
    皮家族寵物店及龍谷餐廳股東等資產，並無問題，只因好景不常，自八十四年五
    月間起，陸續有幾個會員跑掉收不到錢，伊乃代墊會款，加上在外又被朋友倒債
    ，上述各店因景氣不佳而收入減少，伊公公又中風而醫藥費用龐大，伊不得已才
    停標等語，按公訴意旨認被告丁○○有上開罪嫌，無非以告訴人之指訴，並有會
    單、切結書及本票二紙可稽，而被告已加入二個二萬元之合會，再加上上開二會
    借標及自標，每月需繳十餘萬元之會款，加以被告丁○○自承其公公之醫藥費甚
    大，可見倒會已呈必然之勢為其依據。然查被告丁○○在召右揭互助會之前已有
    召其他會很久等情，業據參加之證人乙○○在本院審理時證述在卷（本審卷第六
    十六頁正面），而被告丁○○在召右揭互助會時尚有經營海底城水族世界，且被
    告丁○○之夫即被告丙○○係告訴人己○○之同學等情，業據告訴人戊○○等人
    在告訴狀及本院審理時提出之補充告訴理由狀述明（本審卷第五十一頁正面、偵
    字第三八０九號卷第一頁背面），又被告丁○○所召之會二萬元之會，已開標二
    十一會，一萬元之會已開標至十九會，均至八十五年一月五日始停標，亦為告訴
    人戊○○等人與證人乙○○陳述詳明，被告丁○○在召上開互助會時，既有在經
    營事業，且被告丁○○之夫即被告丙○○又係告訴人己○○同學，告訴人等對於
    被告丁○○之財務狀況應甚了解，如非當時被告丁○○之財務狀況尚能週轉，告
    訴人等衡情不可能會一次參與四會及三會，參之被告丁○○召集上開互助會後二
    萬元之會開標近一年二月，一萬元之會開標近十月始停標，如被告丁○○召集上
    開民間互助會之初，財務狀況已惡化，伊以能維持如此之久以觀，顯見被告丁○○召會之初，並無意圖為自己不法所有之意思，次查，告訴人戊○○在原審審理
    時陳稱：伊有去查證，發現不繳死會錢，都是被告有欠人家錢才不繳會錢等語（
    原審卷第五十五頁正面），足證被告丁○○所辯，因有會員不繳會錢，致無力再
    代墊會款而停標，尚非全無可信。再查告訴人戊○○於八十四年九月五日有將其
    參加二萬元之會標取（即第十六會標得），被告已將應標得之會款全部給付告訴
    人戊○○等情，亦據告訴人戊○○於本院審理時陳述在卷（本審卷第四十頁背面
    ），足證被告丁○○於召上開互助會後，亦有按時開標，並將得標人應得之款項
    付給得標人，益證被告丁○○召會並無不法所有之意圖，又查被告丁○○係於八
十四年六月十五日才開始有冒會員名義標會之情事，有如前述，是被告丁○○所
    辯自八十四年五月間起因陸續有幾個會員跑掉收不到錢，乃由伊代墊會款之語，
    堪以採信。至告訴人戊○○等人於本院審理時具狀稱二萬元會中會員顧定亨、陳
    敏玲、周明榮及一萬元會中會員簡靖霖、周明榮皆為死會，但卻查無其人，而被
    告丁○○亦列表承認冒標十四會之多云云，惟查被告丁○○自始否認有冒標上開
    會員之會，其所提出之互助會單亦僅記載上開會員無法繳交會款，並非記載其有
    冒標，有互助會單二紙在卷可稽（調偵字第一八號卷第二十七頁、偵字第三八０
    九號卷第二十六頁），而又查無積極證據足資證明上開會員之會係由被告丁○○
    所冒標，自難遽以告訴人之指訴而認被告丁○○有冒標上開之會，至公訴意旨認
    被告丁○○於一萬元會於進行中有向會員王萬全、卓小鳳（起訴書誤載卓小梅）
    、謝春梅借，並無向年籍姓名不詳綽號「阿美」會員購買二會自標，使告訴人等
    誤信為王萬全等人標得而認有詐欺一節，因被告丁○○既係向上開會員借標其會
    或私自承受其會，而以其名義標得會款，嗣後該被借或出讓者之會即成死會亦應
    負責，如被告丁○○於借標或承受會員之會時，並無不法所有之意圖，亦難認此
    行為有何詐欺，此外又查無其他積極證據足認被告丁○○此部分有何詐欺情事，
    是被告丁○○此部分犯罪不能證明，因此部分與上開被告丁○○論處罪刑部分，
    具有裁判上一罪之關係，爰不另為無罪之諭知。
六、公訴意旨另以：被告丙○○係被告丁○○之夫，其與被告丁○○明知自己並無同
    時負擔數個互助會之資力，且已加入二個每月會款均二萬元之互助會，竟基於意
    圖為自己不法所有之概括犯意，共同連續於八十三年及八十四年間隱瞞上開事實
    ，發起右開每會二萬元及每會一萬元之互助會，使戊○○、己○○、庚○○○等
    人陷於錯誤後加入上開二互助會，復於二萬元互助會進行中，先後向會員乙○○
    、王思允、陳美珍、甲○○（起訴書誤書林方棋）借標，於一萬元互助會進行中
    ，則先後向會員王萬全、卓小鳳（起訴書誤載卓小梅）及謝春梅借標，並向年籍
    姓名不詳綽號「阿美」會員購買二會自標，使戊○○等其他活會會員誤認係右揭
    乙○○等人標得，而至八十五年一月五日停標前止，交付二萬元互助會會款部分
    ，每會份達四十二萬元，一萬元互助會會款部分，每會份達十九萬元，嗣於八十
    五年一月五日因週轉困難而停標前開互助會，戊○○等人始知受騙，因認被告丙○○有共犯刑法第三百三十九條第一項之詐欺取財罪嫌云云。訊據被告丙○○矢
    口否認有上開詐欺犯行，辯稱：互助會均由伊妻丁○○在負責，伊未參與，伊有
    自己之事業在做，己○○係伊同學，事情發生後，伊太太與己○○每次討論均無
    結果，才叫伊幫忙處理，召會之事與伊無關，係與丁○○為夫妻，偶而代收會款
    ，對標會情形均不清楚等語，公訴意旨認被告丙○○有上開詐欺罪嫌，無非以告
    訴人戊○○等人之指訴為依據。惟查被告丁○○於檢察官偵訊以迄本院審理時均
    否認被告丙○○有參與上開之會，於偵查中供稱：召集上開互助會皆由伊一人負
    責等語（調偵字第一八號卷第三十頁背面），於原審審理時供稱：起會伊先生不
    知道，伊經濟困難需要錢，錢都是伊在處理等語（原審卷第二十六頁正面），於
    本院審理時供稱：己○○不是伊先生介紹給伊，因他常來店裡，所以伊請他替伊
    多招幾會，伊標會時，伊先生並無在旁幫忙等語（本審卷第四十五頁），並未供
    述被告丙○○有參與其招會及標會之事，次查告訴人戊○○等人於偵查中雖曾陳
    稱：開會期間被告丙○○、丁○○夫妻都有出面接洽云云（偵字卷第二十一頁正
    面），告訴人己○○於偵查中雖陳稱：會首是丁○○，丙○○找伊幫忙他招會云
    云（調偵卷第二十四頁背面），惟被告丙○○否認有向告訴人招會有如前述，且
    於偵查中檢察官曾訊問告訴人戊○○等人「丙○○有無共同起會時」，告訴人等
    僅答稱：「有時會錢有交給丙○○」等語（調偵卷第三十頁背面），並未指稱：
    被告丙○○有參與召會，且告訴人戊○○等人在最初檢察官偵查時亦陳稱：他們
    宣布倒會後，我們去找丁○○，要她提供會員的電話給我們，因為我們會員間原
    本並不相識，但她提供給我們電話，我們打去都找不到人，要不就是空號等語（
    偵查卷第二十一頁正面），如被告丙○○有參與上開之互助會，何以告訴人等最
    初不立即亦找被告丙○○要其提供會員之電話，參之證人亦即有參加上開二萬元
    會三會、一萬元會四會（包含以其母親、姪女、朋友名義參加）之乙○○於本院
    審理時證稱：伊是跟丁○○的會，伊與丁○○之事，與丁○○之先生丙○○沒有
    關係等語（本審卷第六十六頁正面、第六十八頁正面）觀之，被告丙○○所辯，
    伊未參與其妻丁○○所召之上開之互助會之事堪認真實，至被告丙○○雖曾偶代
    收會員所繳之會款轉交其妻丁○○，因被告丙○○與被告丁○○係夫妻，又同住
    一處，其有代收會款，乃人之常情，尚難據此遽認被告丙○○有參與其妻丁○○
    所召上開互助會之事，況被告丁○○於召右開互助會及借標等並不構成犯罪，且
    又查無其他積極證據足資證明被告丙○○對於丁○○右揭冒標會款之事亦有參與
    ，是被告丙○○犯罪不能證明，原審經調查後，以被告丙○○犯罪不能證明而諭
    知無罪之判決，經核無違誤，檢察官上訴意旨仍執前詞指摘原判決此部分不當，
    為無理由，應予駁回。
據上論斷，應依刑事訴訟法第三百六十九條第一項前段、第三百六十八條、第三百六
十四條，刑法第二百十六條、第二百十條、第三百三十九條第一項、第五十五條、第
五十六條，罰金罰鍰提高標準條例第一條判決如主文。
本案經檢察官李金定到庭執行職務。
中      華      民      國    八十九    年     十一     月    二十二    日
                              臺灣高等法院刑事第十四庭
                                  審判長法  官  陳  祐  輔
                                        法  官  蔡  國  在
                                        法  官  陳  國  文
右正本證明與原本無異。
檢察官、被告丁○○如不服本判決應於收受送達後十日內向本院提出上訴書狀，其未
敘述上訴之理由者並得於提起上訴後十日內向本院補提理由書（均須按他造當事人之
人數附繕本）。
                                        書記官  吳  素  雲
中      華      民      國    八十九    年     十一     月    二十九    日
附錄：本案論罪科刑法條全文
刑法第二百十六條
行使第二百十條至第二百十五條之文書者，依偽造、變造文書或登載不實事項或使登
載不實事項之規定處斷。
刑法第二百十條
偽造、變造私文書，足以生損害於公眾或他人者，處五年以下有期徒刑。
刑法第三百三十九條第一項
意圖為自己或第三人不法之所有，以詐術使人將本人或第三人之物交付者，處五年以
下有期徒刑、拘役或科或併科一千元以下罰金。
附表：
┌──┬────┬────┬───────┬───────┬──────┐
│編號│冒標時間│被冒標會│冒標金額      │被害人姓名    │被詐金額    │
│    │        │員姓名  │              │              │            │
├──┼────┼────┼───────┼───────┼──────┤
│ １ │6.  │甲○○  │一０、０００元│甲○○、王思允│每會二萬元，│
│    │        │        │              │、乙○○、陳美│扣除冒標金額│
│    │        │        │              │珍、戊○○、陳│一萬元，每人│
│    │        │        │              │耀賡、鄭麗珠、│應付會款一萬│
│    │        │        │              │庚○○○      │元，共詐得八│
│    │        │        │              │              │萬元。      │
├──┼────┼────┼───────┼───────┼──────┤
│ ２ │7.5.  │王思允  │一０、０００元│同右          │同右        │
├──┼────┼────┼───────┼───────┼──────┤
│ ３ │7.  │乙○○  │一０、０００元│同右          │同右        │
├──┼────┼────┼───────┼───────┼──────┤
│ ４ │8.  │陳美珍  │一０、０００元│甲○○、王思允│每會二萬元，│
│    │        │        │              │、陳美珍、陳耀│扣除冒標金額│
│    │        │        │              │仲、己○○、鄭│一萬元，每人│
│    │        │        │              │麗珠、庚○○○│應付會款一萬│
│    │        │        │              │              │元，共詐得七│
│    │        │        │              │              │萬元。      │
├──┼────┼────┼───────┼───────┼──────┤
│ ５ │9.5.  │李如采  │  四、０００元│戊○○、己○○│每會一萬元，│
│    │        │        │              │、庚○○○、范│扣除冒標金額│
│    │        │        │              │惠芳、王思菁、│四千元，每人│
│    │        │        │              │李麗雲、李如采│應付會款六千│
│    │        │        │              │              │元，共詐得四│
│    │        │        │              │              │萬二千元。  │
└──┴────┴────┴───────┴───────┴──────┘


司法院資訊處製作；財團法人民間司法改革基金會備份。
